【裁判字號】    97,訴,722
【裁判日期】    980320
【裁判案由】    分割共有物
【裁判全文】
臺灣彰化地方法院民事判決  97年度訴字第722號
原      告  乙○○
被      告  甲○○
訴訟代理人  丙○○
上列當事人間請求分割共有物事件，本院於98年03月06日言詞辯
論終結，判決如下：
    主      文
兩造共有坐落彰化縣埤頭鄉○○段四七地號、地目田、面積玖佰
平方公尺土地應予分割。其分割方法為：如附圖（即彰化縣北斗
地政事務98年01月14日北土測字第0073號收件、複丈日期98年02
月09日之土地複丈成果圖）所示編號Ａ部分、面積肆佰伍拾平方
公尺土地，分歸被告甲○○取得；編號Ｂ部分、面積肆佰伍拾平
方公尺土地，分歸原告乙○○取得。
訴訟費用由兩造按如附表所示應有部分之比例負擔。
    事實及理由
一、原告主張：
  (一)坐落彰化縣埤頭鄉○○段四七地號、地目田、使用分區為鄉
    村區、使用地類別為乙種建築用地、面積900平方公尺之土
    地（下簡稱系爭土地）為兩造所共有，共有人之應有部分如
    附表所示。系爭土地並無依物之使用目的不能分割，亦無訂
    有不分割之期限情事，依民法第823條第1項規定，各共有人
    均得隨時請求分割，惟因各共有人就分割方法無法協議，因
    此提起本訴，請求判決分割。
  (四)至於分割方法，因系爭土地依鈞院囑託彰化縣北斗地政事務
    所勘測後所製作複丈日期98年02月09日土地複丈成果圖（以
    下簡稱附圖）所示編號Ｂ部分土地，乃兩造之母親居住之處
    所，為其生活活動範圍，而編號Ｂ部分土地之後為坐落同段
    48地號土地，亦為被告所有，原告為顧及親人之和諧，及不
    妨礙兩造之母親就地上建物之使用，故請求將如附圖所示編
    號Ａ部分土地分歸原告取得，而將編號Ｂ部分土地分歸被告
    取得。
二、被告方面之陳述：
    同意分割系爭土地，惟被告主張將系爭土地之東邊即如附圖
    所示編號Ａ部分土地分歸被告取得，其理由為東邊位置有地
    上物，若被告要向銀行申請貸款，因土地上有地上物，比較
    容易貸款，且因地上物之所有人係被告，若原告分得東邊土
    地，被告可主張法定地上權，如此對原告較為不利。再者，
    系爭土地東邊之北面毗鄰土地即同段49、37-1地號土地均屬
    被告所有，若被告分得東半部土地，較能充分利用。
三、得心證之理由：
  (一)按各共有人，得隨時請求分割共有物。又共有物之分割方法
    ，不能協議決定者，法院得因任何共有人之聲請，命以原物
    分配於各共有人。民法第823條第1項及第 824條第2項第1款
    分別定有明文。本件原告主張系爭土地係兩造所共有，共有
    人之應有部分各為2分之1，而兩造間就系爭土地並無訂不分
    割之期限，亦無依物之使用目的不能分割之情形，惟不能協
    議分割等事實，業據其提出土地所有權狀、土地登記第二類
    謄本及地籍圖謄本各一件為憑，且為被告所不爭執，堪信原
    告之主張為真實。從而，原告基於系爭土地共有人之共有物
    分割請求權，依上揭法條規定訴請分割系爭土地，洵屬有據
    ，應予准許。
  (二)復按共有人因共有物分割之方法不能協議決定，而提起分割
    共有物之訴，應由法院斟酌共有物之性質、共有人之意願、
    全體共有人之利益、經濟效用等因素，秉持公平原則，而為
    適當之分配。經查：系爭土地右側建物為磚造、木板牆倉庫
    、左側為鐵架造雜物間、左側下方為磚造廁所，中間部分為
    空地，其餘部分為主體建物磚造平房（門牌號碼：彰化縣埤
    頭鄉○○路○段298巷 171號），土地全部均由兩造之母親詹
    玉使用中、北側同段35地號為水溝用地，南側緊臨彰水路
    1段298巷巷道，可對外聯絡等情，此經本院會同彰化縣北斗
    地政事務所測量人員勘驗明確，並有勘驗測量筆錄及彰化縣
    北斗地政事務所97年11月28日北地二字第0970005804號函覆
    之土地複丈成果圖在卷供考。按原告主張系爭土地上之西邊
    均為兩造之母親所使用，為不妨礙母親就系爭土地上建物之
    使用，請求將東邊土地（即如附圖所示編號Ａ部分土地）分
    歸原告取得，惟查：系爭土地之全部及土地上之建物均為兩
    造之母親使用中，業經本院勘驗明確，縱將系爭土地之東邊
    土地（即如附圖所示編號Ａ部分土地）分歸原告取得，倘原
    告依法行使其所有權，仍不免造成妨礙兩造之母親使用土地
    之情狀，又系爭土地東邊土地之北面僅隔台灣省彰化農田水
    利會所有坐落同段35地號之水溝地即為被告所有坐落同段49
    、37-1地號之土地，系爭土地西邊土地（即如附圖所示編號
    Ｂ部分土地）之北面僅隔上開水溝地之土地，則為訴外人詹
    溫明所有坐落同段48地號土地，該48地號土地並非原告所稱
    亦為被告所有，此有原告所提上開土地之土地登記第二類謄
    本及被告所提土地所有權狀影本附卷可稽，則若將如附圖所
    示Ａ部分土地分歸被告取得，應有助於與北面同屬被告所有
    之同段49、37-1地號土地合併整體規劃利用，而達其土地使
    用價值之高度提昇，而如附圖所示Ｂ部分若分歸原告取得，
    其取得土地之地形甚為方整，亦有利於原告就該部分土地之
    完整規劃與利用，將可充分發揮土地之經濟效益，且兩造於
    分割後各自取得之土地，均面臨彰水路1段298巷巷道，出入
    均屬方便，綜上考量，本院審酌共有人之意願及全體共有人
    之利益等一切情狀，認採取被告所提分割方法予以分割，尚
    屬公允、適當，爰諭知系爭土地之分割方法如主文第一項所
    示。
四、訴訟費用負擔之依據：民事訴訟法第78條、第80條之1。
中    華    民    國    98    年    3     月    20    日
                        民事第二庭法  官  邱月嬌
以上正本係照原本作成。
如對本判決上訴，須於判決送達後20日內向本院提出上訴狀（須
附繕本）。
中    華    民    國    98    年    3     月    20    日
                                  書記官  呂雅惠
         附   表 ：
        ┌───────────────┐
        │坐落彰化縣埤頭鄉○○段47地號、│
        │地目田、面積900平方公尺之土地 │
        ├───────┬───────┤
        │ 共  有  人   │ 應 有 部 分  │
        ├───────┼───────┤
        │ 乙  ○  ○   │ 二 分 之 一  │
        ├───────┼───────┤
        │ 甲  ○  ○   │ 二 分 之 一  │
        ├───────┴───────┤
        │備註：土地使用分區及地類別為鄉│
        │      村區乙種建築用地        │
        └───────────────┘


司法院資訊處製作；財團法人民間司法改革基金會備份。
